【裁判字號】    97,消債更,1932
【裁判日期】    980505
【裁判案由】    聲請更生程序
【裁判全文】
臺灣高雄地方法院民事裁定          97年度消債更字第1932號
聲  請  人
即  債務人  甲○○
上列當事人因消費者債務清理事件聲請更生，本院裁定如下：
    主  文
聲請人即債務人甲○○自中華民國九十八年五月五日下午四時起
開始更生程序。
命司法事務官進行本件更生程序。
    理  由
一、聲請意旨略以：聲請人即債務人積欠中國信託商業銀行股份
    有限公司（下稱中信商銀）等債權人無擔保債務共計新台幣
    （下同）1,516,801 元，而於民國97年間依消費者債務清理
    條例（下稱消債條例）規定，向最大債權銀行中信商銀行申
    請前置協商，因聲請人當時已結束月薪16,000元居家照護老
    人之工作，而自97年9 月起從事臨時清潔工，每月之收入改
    按日計算，每工作5 小時為500 元，假日則無工作。嗣經中
    信商銀於97年9 月8 日以聲請人未能接受顯足以負擔之還款
    方案（分179 期，0 ％，月付8,800 元），發給前置協商不
    成立通知書而協商不成立。是聲請人於負擔自己之生活費用
    外，對於上開債務已達不能清償或有不能清償之虞。又聲請
    人無擔保或無優先權之債務總額未逾1,200 萬元，復未經法
    院裁定開始清算程序或宣告破產，爰聲請准予更生等語。
二、按債務人不能清償債務或有不能清償之虞者，得依本條例所
    定更生或清算程序，清理其債務，消債條例第3 條定有明文
    。經查：
  (一)聲請人因積欠中信商銀等債權人無擔保債務共計1,516,801
    元，經向最大債權銀行中信商銀申請協商，因無法負擔中信
    商銀提出分179 期，0 ％，月付8,800 元之還款方案，致協
    商不成立等情，有債權人清冊、財團法人金融聯合徵信中心
    當事人綜合信用報告、前置協商不成立通知書及中信商銀民
    事陳報狀（見本院卷第5 至6 頁、第17至23頁、第14頁、第
    74至76頁）在卷可稽，堪認屬實。而聲請人除工作收入外，
    名下並無其他財產，有聲請人財產歸屬資料清單1 份在卷足
    參（見本院卷第24頁），亦堪認定。又聲請人於95年7 月起
    至元大商業銀行股份有限公司擔任臨時打掃工作，底薪18,0
    00元；嗣於95年11月改至汕頭火鍋店工作2 至3 個月；又於
    96年2 月再至泉成潮汕美食位於高雄醫學院之自助餐廳工作
    ，月薪22,000元，惟於96年5 月泉成潮汕美食因合約問題結
    束在高雄醫學院之自助餐廳，聲請人經朋友介紹，又於同年
    5 月中旬以月薪16,000元擔任老人居家照護之工作，惟1 年
    後因老人康復而不再需人照顧，聲請人於同年9 月起只能按
    日工作，每工作5 小時為500 元，假日則無工作等情，業據
    聲請人陳報在卷。參酌聲請人上開具狀陳報之95、96年薪資
    ，均高於聲請人95及96年綜合所得稅各類綜合清單所示（見
    本院卷第25至26頁）之所得收入，堪認聲請人主張其自96年
    9 月起從事臨時清潔工，每月之收入，經估算約為11,000元
    （計算式：500 元×22日＝11,000元），尚屬可採。
  (二)另聲請人主張其每月除需負擔個人之膳食費4,500 元外，尚
    須之支付水費213 元、電費1,472 元、瓦斯費462 元、交通
    費210 元、醫療費245 元、住宅管理費1,202 元及日常用品
    1,000 元，共計9,304 元，並提出相關費用單據及戶籍謄本
    1 份在卷可佐（見本院卷第30至34頁、第66頁）。而按關於
    聲請人本人每月之必要生活費用支出部分，並未提出全部憑
    證以資證明，無從審酌是否均屬必要之費用，此部份因消債
    條例之立法目的，係為使不幸陷入經濟困境之人得以清理債
    務、重建生活，並在清理過程中能保有符合人性尊嚴之最低
    基本生活，而非維持債務人過去慣常之寬裕生活，是以如任
    由聲請人主張其基本生活費用及扶養費用之數額，將造成揮
    霍無度以致清償能力降低，反而易使更生程序無從進行。因
    此，本院參酌聲請人目前居住在高雄市，認其每月最低生活
    費用，應以內政部所公告之98年度高雄市每人每月最低生活
    費用11,309元為標準始屬合理，故聲請人主張每月之必要生
    活費用為9,304 元尚在前揭標準內，堪認可採。又不論以聲
    請人目前每月平均收入11,000元計算，抑或以97年8 月前每
    月收入16,000元計算，扣除前開生活必要費用後，均不足以
    負擔中信商銀所提出每月清償8,800 元之前置協商方案，堪
    認聲請人有不能清償債務之情事，自符消債條例第3 條所定
    聲請更生之要件。
  (三)聲請人向最大債權銀行中信商銀申請前置協商，經該銀行於
    97 年9月8 日發給前置協商不成立通知書（見本院卷第14頁
    ），已如前述。惟按消債條例第151 條第1 項、第153 條規
    定，「債務人對於金融機構因消費借貸、自用住宅借款、信
    用卡或現金卡契約而負債務，在聲請更生或清算前，應提出
    債權人清冊，以書面向最大債權金融機構請求協商債務清償
    方案，並表明共同協商之意旨」、「自債務人提出協商請求
    之翌日起逾30日不開始協商，或自開始協商之翌日起逾90日
    協商不成立，債務人得逕向法院聲請更生或清算」。再按前
    揭條文之立法理由謂，為使債務人得自主解決其債務，而設
    消債條例第151 條第1 項規定，又為免協商程序延滯影響債
    務人清理債務，故規定如債權人遲不開始協商或債務清償方
    案遲未能協商成立，應許債務人逕向法院聲請更生或清算，
    以儘速清理債務，早日重建經濟生活，爰設消債條例第153
    條規定等語，足見消債條例之立法意旨係為兼顧債權人、債
    務人雙方之利益，對陷於經濟上困境之消費者，允其於消債
    條例施行後，得選擇以重建型之更生程序或清算型之清算程
    序清理其債務，藉以妥適調整債務人與債權人及其他利害關
    係人間之權利義務關係，保障債權人獲得公平受償，並謀求
    消費者經濟生活之重建復甦機會，故債務人於申請前置協商
    前之消費態樣如何，非屬判斷債務人得否進入更生程序之要
    件，僅債務人確處於經濟上困境，而有不能清償債務情事，
    即得允其經此更生程序清理債務。本件債權銀行既已無法與
    聲請人進行前置協商，揆諸前引規定，聲請人自得逕向法院
    聲請更生。
三、末按，「法院開始更生程序之裁定，應載明其年、月、日、
    時，並即時發生效力」、「法院裁定開始更生或清算程序後
    ，得命司法事務官進行更生或清算程序，必要時得選任律師
    、會計師或其他適當之自然人或法人一人為監督人或管理人
    」，消債條例第45條第1 項、第16條第1 項分別定有明文。
    查，聲請人積欠上開無擔保債務，未達1,200 萬元，而以聲
    請人收入微薄之情況，顯不能完全清償債務，已如前述。此
    外，本件無聲請人並無消債條例第6 條第3 項、第8 條或第
    46條各款所定駁回更生聲請之事由存在，亦有本院民事紀錄
    科查詢表、臺灣高等法院被告前案紀錄表（見本院卷第51頁
    至52頁），則本件更生聲請，即屬有據，應予准許，並依上
    開規定命司法事務官進行本件更生程式。
四、依消費者債務清理條例第11條第1 項、第45條第1 項、第16
    條第1 項，裁定如主文。
中    華    民    國    98    年    5     月    5     日
                  民事第五庭  法  官  李育信
上為正本係照原本作成。
本件不得抗告。
本裁定已於98年5月5日下午4時公告。
中    華    民    國    98    年    5     月    5     日
                              書記官  林玉珊


司法院資訊處製作；財團法人民間司法改革基金會備份。
